【裁判字號】    97,重上,68
【裁判日期】    971230
【裁判案由】    分割共有物
【裁判全文】
臺灣高等法院臺南分院民事判決    97年度重上字第68號
上   訴   人  乙○○
兼訴訟代理人  丙○○
被 上  訴 人  甲○○
上列當事人間分割共有物事件，上訴人對於中華民國97年5月13
日台灣嘉義地方法院96年度重訴字第41號第一審判決提起上訴，
本院於97年12月16日言詞辯論終結，茲判決如下：
    主  文
原判決廢棄。
被上訴人在第一審之訴駁回。
第一、二審訴訟費用由被上訴人負擔。
    事  實
甲、上訴人方面：
一、聲明：(一)原判決關於上訴人敗訴部分廢棄。(二)上廢棄部分，
    被上訴人在第一審之訴駁回。(三)第一、二審訴訟費用由被上
    訴人負擔。
二、陳述：除與原判決記載相同者，茲引用之外，補稱：
  (一)依原判決意旨所載，顯將被上訴人為登記名義人之事實，直
    接納入土地法第43條之保護範圍，而未探究「登記原因是否
    與事實相符？」、「被上訴人是否為善意第三人？」等適用
    前提，顯誤解土地法第43條之規定。
  (二)兩造取得系爭土地之登記原因為繼承，非土地法第43條所保
    護對象。上訴人復於原審主張借名契約之存在，原審對此重
    要攻防方法未予調查，且未詳明被上訴人何以得僅憑「登記
    名義人」而主張分割共有物？顯有判決理由不備之違法。
  (三)系爭土地有借名契約存在，被上訴人實際上並非土地所有權
    人。系爭土地原係兩造之叔父借用兩造父親名義購買，兩造
    叔父、父親先後過世後，乃由嬸嬸出面與兩造簽定委任契約
    ，詳明土地之真實權源後，兩造始辦理繼承登記。故該借用
    契約實際上仍存在於兩造與叔父之繼承人之間。未獲得真正
    權利人授權或同意之前，被上訴人無理由主張分割。
  (四)縱認本件非屬借名契約性質，亦屬信託契約性質，被上訴人
    仍無權分割。且被上訴人未經信託人同意，擅自藉由訴訟程
    序達出售目的，該行為客觀上已有「易持有為所有」之事實
    ，亦有觸犯刑法侵占罪之嫌。原審逕予准許，於法有違，且
    原審未就「信託部分」詳述不予採信理由，判決理由亦有缺
    漏。
  (五)系爭土地之性質，不適合變價分割。系爭4筆土地上方，早
    於民國（下同）51年間即有合法（1368建號）建物，且登記
    為兩造共有，數十年來更為上訴人所居住、使用，應屬不能
    分割。況原審以變價分割作成判決，其結果可能導致地主與
    屋主不同一人之情形，土地、房屋固得為單獨交易標的，但
    房屋性質上不能與土地分離而存在，故本件變價分割結果，
    將難以兼顧土地受讓人之權益與社會經濟權益。縱認兩造於
    日後可基於地上物所有人之身分主張民法第425條之1而免遭
    地主主張拆除，但如此勢必土地變價拍賣時反映於價格上，
    對兩造均不利。上訴人均不同意變價分割，原審未予考量，
    遽為變價分割之判決，已不符共有人整體之利益。
  (六)法院囑託土地複丈結果，並不發生更正登記效果。上訴人業
    於原審對土地面積測量結果表示意見，參照最高法院93年度
    台上字第1635號判決意旨，於土地面積更正登記前，應不得
    逕為判決分割。原判決謂以「兩造同意以地籍圖計算面積為
    分割基礎，故共有人於判決確定後應檢附同意書辦理面積更
    正，再辦理分割登記」等語，並無明確法規依據，原審上開
    論述已與現行法規不符。
  (七)其次，依系爭建物測量成果圖可知，地上建物之寬度，並不
    大於系爭土地面臨道路之寬度，而建物寬度為7.85公尺，系
    爭土地臨路寬度至少有7.85公尺，原審判決卻逕認為7.4公
    尺（37地號為3.4公尺、36地號為4公尺），顯有錯誤。又本
    件複丈既非兩造申請而來，而係原審囑託，地政事務所之處
    分對象即非兩造，故其複丈成果不應對登記名義人產生變更
    土地登記之效果。
  (八)「所有權存在證書」有關建物樓層、面積之記載與實際不符
    之情形，應係當時之代書所誤載，並不影響其真實性。其次
    ，地上建物興建之費用，係來自賴來陣生前所交付之資金，
    且上開證書簽立時，建物均已完成，故無違誤。惟不論地上
    建物所有權之歸屬如何，均不影響系爭土地借名登記之事實
    ，且有契約明確約定，故無被上訴人所稱「回復請求權」之
    請求權或時效問題。
三、證據：援用第一審所提證據，並聲請本院傳訊證人賴楊翠娥
    到庭。
乙、被上訴人方面：
一、聲明：(一)上訴駁回。(二)訴訟費用由上訴人連帶負擔。
二、陳述：除與原判決記載相同者，茲引用之外，補稱：
  (一)本件兩造共有之系爭不動產，係52年6月13日兩造之被繼承
    人賴清河去世後繼承登記，迄今逾40餘年，上訴人竟一再假
    借理由，阻撓否定分割共有物，顯非適法。
  (二)系爭土地、建物自52年間登記為兩造共有迄今，上訴人竟提
    出未能證實之53年之「所有權存在證書」為抗辯，查系爭建
    物明明登記為3層樓、面積129.3坪，該證書竟書明為4層樓
    房、面積95.5坪。
  (三)另上訴人指稱系爭房地真正所有權人為賴來陣，惟查該房屋
    於51年4月30日始建築完成，而賴來陣早於49年6月30日死亡
    ，豈有死後買屋之理。
  (四)系爭土地原登記面積與實地測量面積不符，惟兩造於原審均
    同意以實地測量面積為分割基準，上訴人所舉之最高法院93
    年度台上字第1635號判決意旨顯與本件不符，依法非可予以
    比擬。
三、證據：援用第一審所提證據。
丙、本院依上訴人之聲請訊問證人賴楊翠娥。
    理  由
一、被上訴人起訴主張：坐落嘉義市○○段○○段35-2、36、37
    、78地號土地及基地上1368建號（即門牌號碼嘉義市○○路
    487、489號）房屋係兩造3人共有。惟上開土地及建物自52
    年6月13日迄今均由上訴人2人使用、管理、收益，被上訴人
    毫無利益可言。上開兩造共有土地並無不分割之約定，法律
    上亦非不能分割，惟兩造不能協議分割，且無法原物分配。
    為此依民法第823條第1項規定提起本訴，請求將系爭土地及
    建物予以變價分割等語。（原審判決兩造共有如附表一、二
    所示之土地、建物准予變價分割，其賣得價金按兩造原應有
    部分比例分配。）
二、上訴人則以：依原判決意旨所載，顯將被上訴人為登記名義
    人之事實，直接納入土地法第43條之保護範圍，而未探究「
    登記原因是否與事實相符？」、「被上訴人是否為善意第三
    人？」等適用前提，顯誤解土地法第43條之規定。上訴人復
    於原審主張借名契約、信託契約之存在，原審對此重要攻防
    方法未予調查並說明不予採信理由，顯有判決理由不備之違
    法。系爭土地之性質，不適合變價分割。系爭4筆土地上方
    ，早於民國51年間即有合法建物，且登記為兩造共有，數十
    年來更為上訴人所居住、使用，應屬不能分割。其次，依系
    爭建物測量成果圖可知，地上建物之寬度，並不大於系爭土
    地面臨道路之寬度，而建物寬度為7.85公尺，系爭土地臨路
    寬度至少有7.85公尺，原審判決卻逕認為7.4公尺（37地號
    為3.4公尺、36地號為4公尺），顯有錯誤等語，資為抗辯。
三、被上訴人主張：系爭坐落嘉義市○○段○○段35-2、36、37
    、78地號土地暨其上1368建號建物（門牌號碼：嘉義市○○
    路487、489號，下稱系爭土地、建物），係兩造3人共有，
    各共有人之應有部分各3分之1，此有被上訴人提出之土地登
    記謄本、地籍圖謄本等影本各乙份附卷可稽（原審卷第6頁
    至第11頁），為兩造所不爭，堪信真正。
四、上訴意旨指摘「兩造僅為系爭土地、建物之登記名義人，並
    非真正所有權人，就系爭土地並無主張分割權利」，惟為被
    上訴人所否認。是本件應審究之爭點，在於「兩造是否係系
    爭土地、建物之真正所有權人？」、「兩造有無訴請系爭土
    地、建物分割之權利？」，爰分述如下：
  (一)兩造是否係系爭土地、建物之真正所有權人？經查：
  1.上訴人丙○○、乙○○主張系爭土地、建物係第三人即渠等
    叔父賴來陣（已於49年6月30日亡故）所有，借用兩造之父
    賴清河名義登記為所有權人，賴清河於52年6月13日亡故後
    ，再由渠等因繼承關係取得所有權，故該借名契約或信託契
    約仍存在於兩造與叔父之繼承人間，提出經本件兩造及第三
    人賴楊翠娥、賴明鳳、賴明山、賴明良、賴明珠、賴初玉等
    人具名簽署之「承認不動產所有權存在證書」影本乙份在卷
    為證（原審卷第35頁至第42頁）。
  2.經查，證人賴楊翠娥於53年9月27日以上訴人乙○○、被上
    訴人甲○○法定代理人之地位與上訴人丙○○共同出具「承
    認不動產所有權存在證書」，系爭證書詳細載明系爭「嘉義
    市○○段○○段35-2、36、37、78地號土地暨其上當時之門
    牌號碼：嘉義市○○里○○鄰○○路415號建物等」不動產之
    所有權全部，為第三人賴來陣所出資購買及興建，借用兩造
    被繼承人賴清河名義辦理所有權登記，兩造被繼承人賴清河
    於52年6月13日死亡，兩造則以繼承原因登記為所有權人，
    訴外人賴初玉（真正所有權人賴來陣之妻）、賴明鳳、賴明
    山、賴明良、賴明珠（賴來陣子女）係真正合法繼承人」（
    原審卷第38頁、第39頁），上訴人丙○○並將此項「承認不
    動產所有權存在證書」以嘉義郵局嘉義第一支局第353號存
    證信函送達於訴外人賴初玉各情，有上開「承認不動產所有
    權存在證書」及掛號回執0169號可證（原審卷第43頁）。此
    外，證人即兩造之母賴楊翠娥於本院證稱：「（嘉義市○○
    路487、489號兩棟房屋和土地）是我小叔賴來陣出錢，委託
    我先生賴清河所買的。」、「我小叔他當時在日本做生意，
    民國42年有回來，拿錢給我們請我們幫他買房子。他說以後
    回來台灣有個地方可以住。因為我小叔在台灣沒有戶籍，所
    以用我先生名義買。」、「當時買受房地以後就由我先生管
    理，我先生後來高血壓，身體虛弱，就委託丙○○、乙○○
    、甲○○三人管理。」、「（問：賴來陣生前有無說過這土
    地要給你們？）沒有。買完後他委託我先生管理而已。」、
    「（問：當時有寫一篇管理的文件，你有無看過？）看過。
    在代書那邊寫的。」、「（問：這件管理書是真正的？）是
    的。」、「．．我應該將這些房地還給他（小叔）的後代，
    他們有四個子女。」無訛（本院卷第77頁、第78頁）。證人
    賴楊翠娥身為本件兩造母親，衡情應無特別偏頗其中任何一
    方之虞，兩造對於證人賴楊翠娥上開證述亦不爭執，或同意
    其母應將系爭房地返還真正所有權人之陳述（本院卷第78、
    79頁），依上所述，上訴人主張「兩造均非系爭土地、建物
    之真正所有權人」之事實，堪信真正。
  (二)兩造有無訴請系爭土地、建物分割之權利？經查：
  1.按信託行為有效成立後，即以信託財產為中心，而有其獨立
    性，除當事人另有訂定外，不宜因自然人之委託人或受託人
    死亡、破產或喪失行為能力等情事而消滅，故信託法第8條
    第1項規定：「信託關係不因委託人或受託人死亡、破產或
    喪失行為能力而消滅。但信託行為另有訂定者，不在此限」
    。該法雖係於85年1月26日始經公布施行，但上開規定，對
    於在該法施行前成立之信託行為，仍應以之為法理而予以適
    用（最高法院91年度台上字第358號判決意旨參照）。茲查
    ，上訴人丙○○、乙○○主張兩造僅係系爭不動產之借名登
    記及管理人，實際所有權人為第三人賴初玉、賴明鳳、賴明
    山、賴明良、賴明珠等人，業如上述，上訴人主張兩造與第
    三人賴初玉、賴明鳳、賴明山、賴明良、賴明珠等人間就系
    爭不動產存有信託關係存在，洵屬有據。
  2.又依上開「承認不動產所有權存在證書」所載，明示兩造日
    後管理系爭不動產時，應盡善良管理人之注意義務，且不得
    爭執系爭房地所有權之歸屬，更不得擅自為買賣、設定負擔
    等處分行為（原審卷第39頁）。換言之，兩造基於上開信託
    關係，對系爭不動產僅負有善良管理之注意義務，上訴人乙
    ○○、丙○○主張兩造並無處分、分割系爭房地之權利，非
    無依據。
五、又「各共有人，得隨時請求分割共有物。但因物之使用目的
    不能分割或契約訂有不分割之期限者，不在此限。」，民法
    第823條第1項定有明文。茲兩造對於系爭共有土地雖無另定
    有不分割之特約，惟依上述，兩造係基於與第三人賴初玉、
    賴明鳳、賴明山、賴明良、賴明珠間之信託關係而取得系爭
    房地之所有權，且就系爭房地之管理應盡善良管理人之注意
    義務，並無處分系爭房地之權利，依上說明，堪認兩造就系
    爭房地之使用目的受有不能分割之限制，被上訴人請求判決
    分割系爭房地，自無理由。
六、至於被上訴人主張「依土地法第43條登記有絕對效力之規定
    ，兩造均登記為所有權人，自得請求判決分割」云云。按「
    土地法第36條（已修正為第43條）所謂登記有絕對效力，依
    司法院院字第1919號解釋，係為保護第三人起見，將登記事
    項賦予絕對真實之公信力。故第三人信賴登記而取得土地權
    利時，真正權利人固不得對之主張其權利，若土地權利名義
    人並非此種第三人，而其登記原因係無效或經撤銷者，真正
    權利人不提起塗銷登記之訴而對之提起確認之訴，主張其所
    有權之存在自無不可。」、「依土地法所為之登記有絕對效
    力，固為同法第43條所明定，惟參照司法院院字第1919號解
    釋，在第三者信賴登記而取得土地權利之前，真正權利人既
    仍得對登記名義人主張登記原因之無效或撤銷，提起塗銷登
    記之訴，自不能據以除斥真正之權利。」（最高法院33年上
    字第5909號、39年台上字第1109號判例參照）是土地法第43
    條之規定，係為保護交易上之安全，賦予信賴該登記之第三
    人因交易而取得所有權時，不致遭受他人追奪之危險。按系
    爭不動產原係訴外人賴來陣出資購買及興建，借用兩造被繼
    承人賴清河名義辦理所有權登記，兩造被繼承人賴清河於53
    年6月13日死亡後，再以繼承為原因登記為兩造所有權之名
    義，業見上述，並無第三人因信賴系爭不動產登記而取得土
    地權利之情形，應無土地法第43條規定適用之餘地，被上訴
    人上開主張，並無理由。
七、又「已登記不動產所有人回復請求權，無民法第125條消滅
    時效規定之適用。」，業經司法院大法官會議釋字第107號
    解釋在案，該解釋理由書並說明「本院院字第1833號解釋，
    係對未登記不動產所有人之回復請求權而發。至已登記不動
    產所有人回復請求權，無民法第125條消滅時效規定之適用
    ，應予補充解釋。」。查系爭不動產業已完成登記，並非未
    登記之不動產，應無院字第1833號解釋之適用，被上訴人主
    張依司法院上開解釋，系爭不動產真正所有權人賴來陣回復
    之請求權已罹時效而消滅，亦無理由。
八、綜上所述，兩造均非系爭不動產之真正權利人，無處分系爭
    房地之權利，其等受託事實上之管理權，依物之使用目的受
    有不能分割之限制。原審疏察，為同意變價分割之判決，係
    有違誤，上訴人上訴意旨指摘原判決不當，求為廢棄改判，
    為有理由，應由本院將原判決廢棄，並改判如主文第二項所
    示。
九、本件事證已臻明確，兩造其餘攻擊防禦方法及證據資料，核
    與本件判決結果不生影響，不予一一論述，併予敘明。
結論：本件上訴有理由，依民事訴訟法第450條、第78條判決如
主文。
中    華    民    國    97    年    12    月    30    日
                  民事第三庭    審判長法  官  陳光秀
                                      法  官  莊俊華
                                      法  官  曾平杉
上為正本係照原本作成。
如對本判決上訴，須於判決送達後20日內向本院提出上訴狀，未
表明上訴理由者，應於上訴後20日內，向本院提出理由書（須附
繕本）。依法須繳納裁判費並應委任律師為訴訟代理人，始得上
訴。
中    華    民    國    97    年    12    月    30    日
                                      書記官  葉秀珍
【附記】
民事訴訟法第466條之1：
(1)對於第二審判決上訴，上訴人應委任律師為訴訟代理人。但上
  訴人或其法定代理人具有律師資格者，不在此限。
(2)上訴人之配偶、三親等內之血親、二親等內之姻親，或上訴人
  為法人、中央或地方機關時，其所屬專任人員具有律師資格並
  經法院認為適當者，亦得為第三審訴訟代理人。
民事訴訟法第466條之2：
上訴人無資力委任訴訟代理人者，得依訴訟救助之規定，聲請第
三審法院為之選任律師為其訴訟代理人。
附表一
┌─────────┬──┬────┬─────────┐
│  坐  落  土  地  │地目│  面積  │    應有部分      │
├─────────┼──┼────┼─────────┤
│嘉義市○○段三小  │建  │5平方公 │各共有人各3分之1  │
│段35-2地號土地    │    │  尺    │                  │
├─────────┼──┼────┼─────────┤
│嘉義市○○段三小  │建  │46平方公│各共有人各3分之1  │
│段36地號土地      │    │  尺    │                  │
├─────────┼──┼────┼─────────┤
│嘉義市○○段三小  │建  │144平方 │各共有人各3分之1  │
│段37地號土地      │    │公尺    │                  │
├─────────┼──┼────┼─────────┤
│嘉義市○○段三小  │建  │129平方 │各共有人各3分之1  │
│段78地號土地      │    │公尺    │                  │
└─────────┴──┴────┴─────────┘
附表二
┌──────┬─────┬────┬─────────┐
│建物門牌號碼│ 坐落土地 │  面積  │      應有部分    │
├──────┼─────┼────┼─────────┤
│嘉義市功科里│嘉義市西門│390.47平│各共有人各3分之1  │
│11鄰中正路48│段三小段35│方公尺  │                  │
│9、487號    │-2、36、37│附屬建物│                  │
│            │、78地號土│面積：37│                  │
│            │地        │.08平方 │                  │
│            │          │公尺    │                  │
└──────┴─────┴────┴─────────┘


司法院資訊處製作；財團法人民間司法改革基金會備份。
